---
title: "Tugas Pertemuan 5: Pembangkitan Proses MA(2), AR(2), dan ARMA(2,2)"
author: "Nabeel Muhammad Diaz | M0401241069"
date: "17 September 2026"
output:
  html_document:
    theme: yeti
    toc: true
    toc_float: true
---

```{r setup, include=FALSE}
knitr::opts_chunk$set(message = FALSE, warning = FALSE, fig.align = "center")
```

## *Packages*

```{r}
library(TSA)      # eacf(); acf() versi TSA menampilkan plot tanpa lag 0
library(tseries)  # adf.test()
library(MASS)     # boxcox()
```

```{r}
set.seed(1069)
n <- 300
```

## Fungsi Bantu

Ketiga proses dianalisis dengan langkah yang sama, sehingga langkah-langkah
tersebut dibungkus dalam beberapa fungsi agar tidak ditulis berulang.

```{r}
# Plot time series, ACF, PACF, dan EACF
plot_eksplorasi <- function(y, judul) {
  par(mfrow = c(3, 1), mar = c(4, 4, 3, 1))
  plot(y, type = "l", main = paste("Plot Time Series", judul),
       xlab = "Waktu", ylab = "Nilai")
  abline(h = mean(y), col = "red", lty = 2)
  acf(y, lag.max = 20, main = paste("Plot ACF", judul))
  pacf(y, lag.max = 20, main = paste("Plot PACF", judul))
  par(mfrow = c(1, 1))
}

# Uji ADF (stasioner rataan) dan Box-Cox (stasioner ragam).
# boxcox() butuh data positif, sehingga data digeser dengan konstanta.
cek_stasioner <- function(y) {
  adf <- adf.test(y)
  y_pos <- y - min(y) + 1
  index <- seq_along(y)
  bc <- boxcox(y_pos ~ index, lambda = seq(-2, 6, by = 0.01))
  ci <- bc$x[bc$y > max(bc$y) - 0.5 * qchisq(0.95, 1)]
  list(adf = adf,
       lambda = bc$x[which.max(bc$y)],
       ci = c(Batas_Bawah = min(ci), Batas_Atas = max(ci)))
}

# Scatterplot Y_t dengan Y_(t-1), Y_(t-2), Y_(t-3)
scatter_lag <- function(y, judul) {
  par(mfrow = c(1, 3))
  for (k in 1:3) {
    yt  <- y[(k + 1):length(y)]
    ytk <- y[1:(length(y) - k)]
    plot(ytk, yt, pch = 20, col = "steelblue",
         xlab = bquote(Y[t - .(k)]), ylab = expression(Y[t]),
         main = paste0(judul, ": lag ", k))
    abline(lm(yt ~ ytk), col = "red")
  }
  par(mfrow = c(1, 1))
}

# Autokorelasi lag 1-3: data bangkitan (korelasi pasangan & fungsi acf) vs teoritis.
# stats::acf dipakai karena TSA::acf membuang lag 0.
tabel_autokorelasi <- function(y, ar = numeric(), ma = numeric()) {
  kor <- sapply(1:3, function(k) cor(y[(k + 1):length(y)], y[1:(length(y) - k)]))
  data.frame(
    Lag = 1:3,
    Korelasi_Pasangan = round(kor, 4),
    ACF_Sampel = round(stats::acf(y, lag.max = 3, plot = FALSE)$acf[2:4], 4),
    ACF_Teoritis = round(ARMAacf(ar = ar, ma = ma, lag.max = 3)[2:4], 4)
  )
}
```

> **Catatan:** Model dibangkitkan dengan konvensi tanda yang sama dengan
> `arima.sim()`, yaitu
> $Y_t = \phi_1 Y_{t-1} + \phi_2 Y_{t-2} + e_t + \theta_1 e_{t-1} + \theta_2 e_{t-2}$
> dengan $e_t \sim N(0,1)$.

# 1. Proses MA(2)

Model: $Y_t = e_t + 0.4\,e_{t-1} + 0.6\,e_{t-2}$

## Pembangkitan Data

### Manual

```{r}
wn_ma <- rnorm(n)
ma <- wn_ma[1:2]
for (i in 3:n) {
  ma[i] <- wn_ma[i] + 0.4 * wn_ma[i - 1] + 0.6 * wn_ma[i - 2]
}
ma <- ts(ma)
head(ma)
```

### Dengan `arima.sim`

```{r}
ma_sim <- arima.sim(list(order = c(0, 0, 2), ma = c(0.4, 0.6)), n = n)
head(ma_sim)
```

Analisis selanjutnya menggunakan data hasil pembangkitan manual.

## Plot Time Series, ACF, PACF, dan EACF

```{r, fig.height=9}
plot_eksplorasi(ma, "MA(2)")
```

```{r}
eacf(ma)
```

```{r, fig.height=4}
st_ma <- cek_stasioner(ma)
st_ma$adf
st_ma$lambda
st_ma$ci
```

**Identifikasi:**

- Plot time series menunjukkan data berfluktuasi di sekitar nilai tengahnya
  (`r round(mean(ma), 3)`) dengan lebar fluktuasi yang relatif sama sepanjang
  waktu, sehingga secara eksplorasi data stasioner dalam rataan dan ragam.
- Plot ACF *cuts off* setelah lag ke-2, sedangkan plot PACF cenderung
  *tails off*. Pola ini sesuai dengan karakteristik MA(2).
- Pada EACF, segitiga nol (`o`) berawal pada baris AR = 0 dan kolom MA = 2,
  sehingga EACF menyarankan model ARMA(0,2) atau MA(2), sesuai dengan model
  yang dibangkitkan.
- Uji ADF — $H_0$: data tidak stasioner dalam rataan, $H_1$: data stasioner
  dalam rataan. Diperoleh *p-value* sebesar
  `r round(st_ma$adf$p.value, 4)`
  `r ifelse(st_ma$adf$p.value < 0.05, "< 0.05 sehingga tolak $H_0$: data **stasioner dalam rataan**.", ">= 0.05 sehingga tak tolak $H_0$: data belum terbukti stasioner dalam rataan.")`
- Box-Cox memberikan $\lambda$ optimum `r st_ma$lambda` dengan selang
  kepercayaan 95% [`r st_ma$ci[1]`, `r st_ma$ci[2]`], yang
  `r ifelse(st_ma$ci[1] <= 1 & st_ma$ci[2] >= 1, "memuat nilai 1 sehingga data **stasioner dalam ragam**.", "tidak memuat nilai 1 sehingga data belum stasioner dalam ragam.")`

Secara teoritis, proses MA berorde hingga **selalu stasioner** untuk nilai
$\theta$ berapa pun, sehingga hasil di atas sesuai dengan teori.

## Scatterplot $Y_t$ dengan $Y_{t-1}$, $Y_{t-2}$, dan $Y_{t-3}$

```{r, fig.width=10, fig.height=3.5}
scatter_lag(ma, "MA(2)")
```

Scatterplot lag 1 dan lag 2 menunjukkan hubungan positif, sedangkan pada
lag 3 titik-titik menyebar acak tanpa pola (tidak ada hubungan).

## Autokorelasi

Autokorelasi teoritis MA(2):

$$\rho_1 = \frac{\theta_1 + \theta_1\theta_2}{1+\theta_1^2+\theta_2^2} = \frac{0.4 + 0.24}{1.52} = 0.4211, \quad
\rho_2 = \frac{\theta_2}{1+\theta_1^2+\theta_2^2} = \frac{0.6}{1.52} = 0.3947, \quad
\rho_k = 0 \text{ untuk } k \ge 3$$

```{r}
ak_ma <- tabel_autokorelasi(ma, ma = c(0.4, 0.6))
ak_ma
```

Autokorelasi data bangkitan pada lag 1 dan 2 bernilai cukup dekat dengan
nilai teoritisnya, dan pada lag 3 mendekati nol sesuai teori
($\rho_3 = 0$). Perbedaan kecil muncul karena keragaman sampel.

# 2. Proses AR(2)

Model: $Y_t = 0.5\,Y_{t-1} + 0.2\,Y_{t-2} + e_t$

## Pembangkitan Data

### Manual

```{r}
wn_ar <- rnorm(n)
ar <- wn_ar[1:2]
for (i in 3:n) {
  ar[i] <- 0.5 * ar[i - 1] + 0.2 * ar[i - 2] + wn_ar[i]
}
ar <- ts(ar)
head(ar)
```

### Dengan `arima.sim`

```{r}
ar_sim <- arima.sim(list(order = c(2, 0, 0), ar = c(0.5, 0.2)), n = n)
head(ar_sim)
```

## Plot Time Series, ACF, PACF, dan EACF

```{r, fig.height=9}
plot_eksplorasi(ar, "AR(2)")
```

```{r}
eacf(ar)
```

```{r, fig.height=4}
st_ar <- cek_stasioner(ar)
st_ar$adf
st_ar$lambda
st_ar$ci
```

**Identifikasi:**

- Plot time series menunjukkan data berfluktuasi di sekitar nilai tengahnya
  (`r round(mean(ar), 3)`) dengan lebar fluktuasi yang relatif sama, sehingga
  secara eksplorasi data stasioner dalam rataan dan ragam.
- Plot ACF *tails off* (menurun perlahan secara eksponensial), sedangkan
  plot PACF *cuts off* setelah lag ke-2. Pola ini sesuai dengan
  karakteristik AR(2).
- Secara teori, segitiga nol pada EACF berawal pada baris AR = 2 dan kolom
  MA = 0. Pada data ini, baris AR = 0 dan AR = 2 masih memuat beberapa `x`
  di awal, sedangkan segitiga nol paling jelas berawal pada baris AR = 1
  kolom MA = 1, sehingga EACF menyarankan ARMA(1,1) sebagai kandidat. EACF
  hanya memberi kandidat model; orde AR(2) tetap terlihat jelas dari PACF
  yang *cuts off* setelah lag 2.
- Uji ADF memberikan *p-value* sebesar `r round(st_ar$adf$p.value, 4)`
  `r ifelse(st_ar$adf$p.value < 0.05, "< 0.05 sehingga tolak $H_0$: data **stasioner dalam rataan**.", ">= 0.05 sehingga tak tolak $H_0$: data belum terbukti stasioner dalam rataan.")`
- Box-Cox memberikan $\lambda$ optimum `r st_ar$lambda` dengan selang
  kepercayaan 95% [`r st_ar$ci[1]`, `r st_ar$ci[2]`], yang
  `r ifelse(st_ar$ci[1] <= 1 & st_ar$ci[2] >= 1, "memuat nilai 1 sehingga data **stasioner dalam ragam**.", "tidak memuat nilai 1 sehingga data belum stasioner dalam ragam.")`

Secara teoritis, AR(2) stasioner jika $\phi_1 + \phi_2 < 1$,
$\phi_2 - \phi_1 < 1$, dan $|\phi_2| < 1$. Dengan $\phi_1 = 0.5$ dan
$\phi_2 = 0.2$: $0.7 < 1$, $-0.3 < 1$, dan $0.2 < 1$, sehingga ketiga syarat
terpenuhi. Hal ini juga dapat dicek dari akar polinomial karakteristik yang
seluruhnya berada di luar lingkaran satuan:

```{r}
Mod(polyroot(c(1, -0.5, -0.2)))
```

## Scatterplot $Y_t$ dengan $Y_{t-1}$, $Y_{t-2}$, dan $Y_{t-3}$

```{r, fig.width=10, fig.height=3.5}
scatter_lag(ar, "AR(2)")
```

Ketiga scatterplot menunjukkan hubungan positif yang semakin melemah
seiring bertambahnya lag, sesuai dengan ACF AR yang meluruh secara
eksponensial.

## Autokorelasi

Autokorelasi teoritis AR(2) mengikuti persamaan Yule-Walker:

$$\rho_1 = \frac{\phi_1}{1-\phi_2} = \frac{0.5}{0.8} = 0.625, \quad
\rho_2 = \phi_1\rho_1 + \phi_2 = 0.5125, \quad
\rho_3 = \phi_1\rho_2 + \phi_2\rho_1 = 0.3813$$

```{r}
ak_ar <- tabel_autokorelasi(ar, ar = c(0.5, 0.2))
ak_ar
```

Autokorelasi data bangkitan mengikuti pola teoritis, yaitu positif dan
menurun seiring bertambahnya lag, dengan selisih kecil akibat keragaman
sampel.

# 3. Proses ARMA(2,2)

Model:
$Y_t = 0.5\,Y_{t-1} + 0.2\,Y_{t-2} + e_t + 0.4\,e_{t-1} + 0.6\,e_{t-2}$

## Pembangkitan Data

### Manual

```{r}
wn_arma <- rnorm(n)
arma <- wn_arma[1:2]
for (i in 3:n) {
  arma[i] <- 0.5 * arma[i - 1] + 0.2 * arma[i - 2] +
    wn_arma[i] + 0.4 * wn_arma[i - 1] + 0.6 * wn_arma[i - 2]
}
arma <- ts(arma)
head(arma)
```

### Dengan `arima.sim`

```{r}
arma_sim <- arima.sim(list(order = c(2, 0, 2), ar = c(0.5, 0.2), ma = c(0.4, 0.6)), n = n)
head(arma_sim)
```

## Plot Time Series, ACF, PACF, dan EACF

```{r, fig.height=9}
plot_eksplorasi(arma, "ARMA(2,2)")
```

```{r}
eacf(arma)
```

```{r, fig.height=4}
st_arma <- cek_stasioner(arma)
st_arma$adf
st_arma$lambda
st_arma$ci
```

**Identifikasi:**

- Plot time series menunjukkan data berfluktuasi di sekitar nilai tengahnya
  (`r round(mean(arma), 3)`) dengan lebar fluktuasi yang relatif sama, sehingga
  secara eksplorasi data stasioner dalam rataan dan ragam.
- Plot ACF dan PACF sama-sama *tails off*, yang merupakan ciri proses
  ARMA. Karena keduanya *tails off*, orde model sulit ditentukan hanya dari
  ACF dan PACF, sehingga digunakan EACF.
- Secara teori, segitiga nol pada EACF berawal pada baris AR = 2 dan kolom
  MA = 2. Pada data ini, segitiga nol berawal di sekitar baris AR = 1
  kolom MA = 2 (masih ada `x` pada kolom MA = 7), sehingga kandidat yang
  disarankan adalah ARMA(1,2), bersebelahan dengan model sebenarnya
  ARMA(2,2). Pergeseran ini wajar karena keragaman sampel.
- Uji ADF memberikan *p-value* sebesar `r round(st_arma$adf$p.value, 4)`
  `r ifelse(st_arma$adf$p.value < 0.05, "< 0.05 sehingga tolak $H_0$: data **stasioner dalam rataan**.", ">= 0.05 sehingga tak tolak $H_0$: data belum terbukti stasioner dalam rataan.")`
- Box-Cox memberikan $\lambda$ optimum `r st_arma$lambda` dengan selang
  kepercayaan 95% [`r st_arma$ci[1]`, `r st_arma$ci[2]`], yang
  `r ifelse(st_arma$ci[1] <= 1 & st_arma$ci[2] >= 1, "memuat nilai 1 sehingga data **stasioner dalam ragam**.", "tidak memuat nilai 1 sehingga data belum stasioner dalam ragam.")`

> **Catatan Box-Cox:** data ARMA bernilai negatif sehingga harus digeser
> dengan konstanta sebelum Box-Cox, dan nilai $\lambda$ sensitif terhadap
> besar konstanta tersebut. Jika selang kepercayaan tidak memuat 1 tetapi
> batasnya sangat dekat dengan 1 (seperti di atas) dan plot time series
> tidak menunjukkan perubahan lebar fluktuasi, hasil tersebut lebih tepat
> dianggap sebagai efek pergeseran data dan keragaman sampel, bukan bukti
> ketidakstasioneran ragam.

Kestasioneran ARMA hanya ditentukan oleh komponen AR-nya. Komponen AR di
sini sama dengan proses AR(2) di atas yang memenuhi syarat stasioner,
sehingga ARMA(2,2) ini juga **stasioner**.

## Scatterplot $Y_t$ dengan $Y_{t-1}$, $Y_{t-2}$, dan $Y_{t-3}$

```{r, fig.width=10, fig.height=3.5}
scatter_lag(arma, "ARMA(2,2)")
```

Ketiga scatterplot menunjukkan hubungan positif yang kuat dan melemah
perlahan seiring bertambahnya lag.

## Autokorelasi

Autokorelasi teoritis ARMA(2,2) dihitung dengan fungsi `ARMAacf()`.
Untuk $k > 2$ (melewati orde MA), autokorelasi mengikuti persamaan rekursif
$\rho_k = \phi_1\rho_{k-1} + \phi_2\rho_{k-2}$.

```{r}
ak_arma <- tabel_autokorelasi(arma, ar = c(0.5, 0.2), ma = c(0.4, 0.6))
ak_arma
```

Autokorelasi data bangkitan mengikuti pola teoritis: bernilai positif
tinggi dan menurun perlahan seiring bertambahnya lag.

# Kesimpulan

```{r}
rbind(
  data.frame(Model = "MA(2)", ak_ma),
  data.frame(Model = "AR(2)", ak_ar),
  data.frame(Model = "ARMA(2,2)", ak_arma)
)
```

| Model | ACF | PACF | Stasioner |
|---|---|---|---|
| MA(2) | *cuts off* setelah lag 2 | *tails off* | Ya (MA selalu stasioner) |
| AR(2) | *tails off* | *cuts off* setelah lag 2 | Ya ($\phi_1+\phi_2<1$, $\phi_2-\phi_1<1$, $|\phi_2|<1$) |
| ARMA(2,2) | *tails off* | *tails off* | Ya (komponen AR stasioner) |

Uji ADF menunjukkan ketiga data bangkitan stasioner dalam rataan. Box-Cox
mendukung kestasioneran ragam pada MA(2) dan AR(2); pada ARMA(2,2) selang
kepercayaan $\lambda$ nyaris memuat 1 dan plot time series tetap
menunjukkan ragam yang konstan, sesuai teori bahwa ketiga proses stasioner.
Autokorelasi sampel mengikuti pola teoritis masing-masing, dengan selisih
akibat keragaman sampel.
