---
title: "Tugas Pertemuan 3: Distributed Lag dan ARDL"
author: "Nabeel Muhammad Diaz | M0401241069"
date: "09 Agustus 2026"
output: html_document
---

```{r setup, include=FALSE}
knitr::opts_chunk$set(echo = TRUE, warning = FALSE, message = FALSE)
```

# Latihan 1: Distributed Lag Model

Tujuan latihan ini adalah memodelkan **market share** (Y) berdasarkan
**price** (X). Kandidat lag harga 0--6 dibandingkan dengan AIC terkecil.

```{r data-latihan-1}
latihan1 <- data.frame(
  period = 1:20,
  market_share = c(3.63, 4.20, 3.33, 4.54, 2.89, 4.87, 4.90, 5.29, 6.18, 7.20,7.25, 6.09, 6.80, 8.65, 8.43, 8.29, 7.18, 7.90, 8.45, 8.23),
  price = c(0.97, 0.95, 0.99, 0.91, 0.98, 0.90, 0.89, 0.86, 0.85, 0.82,0.79, 0.83, 0.81, 0.77, 0.76, 0.80, 0.83, 0.79, 0.76, 0.83)
)

plot(latihan1$period, latihan1$market_share, type = "b", pch = 19,
     xlab = "Periode", ylab = "Market share")
plot(latihan1$period, latihan1$price, type = "b", pch = 19, col = "firebrick",
     xlab = "Periode", ylab = "Price")
```

```{r fungsi}
buat_lag <- function(data, y, x, max_p = 0, max_q = 0) {
  hasil <- data
  for (i in seq_len(max_p)) {
    hasil[[paste0(y, "_lag", i)]] <- c(rep(NA, i), head(data[[y]], -i))
  }
  for (j in 0:max_q) {
    hasil[[paste0(x, "_lag", j)]] <- if (j == 0) data[[x]] else
      c(rep(NA, j), head(data[[x]], -j))
  }
  hasil
}

mape <- function(model) {
  aktual <- model.response(model.frame(model))
  mean(abs(residuals(model) / aktual)) * 100
}
```

```{r model-dlm}
max_lag_dlm <- 6
dlm_data <- buat_lag(latihan1, "market_share", "price", max_q = max_lag_dlm)
dlm_data <- dlm_data[(max_lag_dlm + 1):nrow(dlm_data), ]

hasil_dlm <- do.call(rbind, lapply(0:max_lag_dlm, function(q) {
  model <- lm(reformulate(paste0("price_lag", 0:q), response = "market_share"),
              data = dlm_data)
  data.frame(lag_harga = q, AIC = AIC(model), BIC = BIC(model), MAPE = mape(model))
}))
hasil_dlm

lag_dlm_terbaik <- hasil_dlm$lag_harga[which.min(hasil_dlm$AIC)]
model_dlm_terbaik <- lm(
  reformulate(paste0("price_lag", 0:lag_dlm_terbaik), response = "market_share"),
  data = dlm_data
)
cat("Lag DLM terbaik berdasarkan AIC:", lag_dlm_terbaik, "\n")
summary(model_dlm_terbaik)
```

Model terpilih berbentuk
`\(MarketShare_t = \alpha + \beta_0 Price_t + \cdots + \beta_q Price_{t-q} + e_t\)`.
Nilai `lag_harga` menunjukkan berapa periode pengaruh harga masa lalu yang masuk model.

# Latihan 2: Autoregressive Distributed Lag (ARDL)

Latihan ini memodelkan **Sales** (Y) dengan Sales masa lalu serta
**Advertising** (X) saat ini dan masa lalu. Kandidat ARDL(p, q), dengan
p = 0--4 dan q = 0--4, dibandingkan menggunakan AIC.

```{r data-latihan-2}
latihan2 <- data.frame(
  year = 1975:2014,
  sales = c(11.7, 12.0, 12.3, 12.8, 13.1, 13.6, 13.9, 14.4, 14.7, 15.3,15.5, 15.8, 16.1, 16.4, 16.9, 16.7, 16.9, 17.4, 17.6, 17.9,
18.0, 17.9, 18.0, 18.2, 18.2, 18.3, 18.6, 19.2, 19.3, 19.3, 19.2, 19.3, 19.5, 20.0, 20.0, 19.9, 19.8, 19.9, 20.2, 21.0),
  advertising = c(9.4, 9.6, 10.0, 10.4, 10.8, 10.9, 11.7, 12.2, 12.5, 12.9, 13.0, 13.2, 13.8, 14.2, 14.6, 14.4, 15.0, 15.4, 15.7, 15.9, 15.9, 16.0, 16.3, 16.2, 16.8, 17.3, 17.6, 17.7, 18.3, 18.5, 18.7, 18.3, 18.7, 19.2, 20.0, 20.3, 20.4, 21.0, 21.5, 22.1)
)

plot(latihan2$year, latihan2$sales, type = "b", pch = 19,
     xlab = "Tahun", ylab = "Sales")
plot(latihan2$year, latihan2$advertising, type = "b", pch = 19, col = "steelblue",
     xlab = "Tahun", ylab = "Advertising")
```

```{r model-ardl}
max_p <- 4
max_q <- 4
ardl_data <- buat_lag(latihan2, "sales", "advertising", max_p, max_q)
ardl_data <- ardl_data[(max(max_p, max_q) + 1):nrow(ardl_data), ]

hasil_ardl <- do.call(rbind, lapply(0:max_p, function(p) {
  do.call(rbind, lapply(0:max_q, function(q) {
    lag_sales <- if (p == 0) character(0) else paste0("sales_lag", 1:p)
    lag_iklan <- paste0("advertising_lag", 0:q)
    model <- lm(reformulate(c(lag_sales, lag_iklan), response = "sales"), data = ardl_data)
    data.frame(p = p, q = q, AIC = AIC(model), BIC = BIC(model), MAPE = mape(model))
  }))
}))
hasil_ardl[order(hasil_ardl$AIC), ]

baris_terbaik <- hasil_ardl[which.min(hasil_ardl$AIC), ]
p_terbaik <- baris_terbaik$p
q_terbaik <- baris_terbaik$q
lag_sales <- if (p_terbaik == 0) character(0) else paste0("sales_lag", 1:p_terbaik)
lag_iklan <- paste0("advertising_lag", 0:q_terbaik)
model_ardl_terbaik <- lm(reformulate(c(lag_sales, lag_iklan), response = "sales"),
                          data = ardl_data)
cat("Model ARDL terbaik berdasarkan AIC: ARDL(", p_terbaik, ", ", q_terbaik, ")\n",
    sep = "")
summary(model_ardl_terbaik)
```

Model terpilih berbentuk
`\(Sales_t = \alpha + \sum_{i=1}^{p}\phi_i Sales_{t-i} +
\sum_{j=0}^{q}\beta_j Advertising_{t-j} + e_t\)`.

# Kesimpulan

Pada Latihan 1, model Distributed Lag terbaik menggunakan lag harga hingga
periode `r lag_dlm_terbaik`, berdasarkan nilai AIC terkecil.

Pada Latihan 2, model terbaik adalah ARDL(`r p_terbaik`, `r q_terbaik`),
berdasarkan nilai AIC terkecil. Nilai MAPE dan BIC digunakan sebagai informasi
pembanding kualitas model.
